臺灣新北地方法院民事判決
110年度重訴字第352號
原      告  王碧澄  
            曹金鳳  

共      同
訴訟代理人  陳慶瑞律師  
被      告  黃政芳  

            陳信銨  
            黃伶華  
上三人共同
訴訟代理人  楊文瑞律師
            王仕為律師
被      告  黃青林  
            黃協    
            黃俊吉  
            黃俊民  
            黃柄涵  
            黃柄淳  
            王淑麗  

上  一  人
訴訟代理人  林新煜  
被      告  黃得信  
            黃陳雪娥

            黃翊家  
            黃奇文  
            黃碧玲  
            黃傳芳  
上列當事人間請求分割共有物事件，經本院於民國111年5月4日
言詞辯論終結，判決如下：
    主  文
一、兩造共有新北市○○區○○段○○○地號土地（面積七八七點一六
    平方公尺）依附表二所示方法分割，即上開土地分歸原告王
    碧澄、原告曹金鳳、被告黃政芳、被告陳信銨、被告黃伶華
    共同取得，並按附表二所示分割後應有部分比例保持共有。
二、被告黃伶華應各補償被告黃青林、被告黃協、被告黃俊吉、
    被告黃俊民、被告黃柄涵、被告黃柄淳、被告王淑麗、被告
    黃得信、被告黃陳雪娥、被告黃翊家、被告黃奇文、被告黃
    碧玲、被告黃傳芳如附表三所示應受補償金額。
三、訴訟費用由兩造依附表一所示應有部分比例負擔。
    事實及理由
壹、程序方面：
　　按言詞辯論期日，當事人之一造不到場者，得依到場當事人
    之聲請，由其一造辯論而為判決；不到場之當事人經再次通
    知而仍不到場者，並得依職權由一造辯論而為判決，民事訴
    訟法第385條第1項定有明文。查被告黃青林、被告黃協、被
    告黃俊吉、被告黃俊民、被告黃柄淳、被告王淑麗、被告黃
    得信、被告黃陳雪娥、被告黃翊家、被告黃奇文、被告黃碧
    玲、被告黃傳芳經合法通知未於言詞辯論期日到場，爰依原
    告之聲請，准予一造辯論而為判決。
貳、實體方面：
一、原告主張：原告王碧澄、原告曹金鳳（與原告王碧澄合稱原
    告，單指其一，逕稱姓名）與被告黃政芳、被告陳信銨、被
    告黃伶華、被告黃青林、被告黃協、被告黃俊吉、被告黃俊
    民、被告黃柄涵、被告黃柄淳、被告王淑麗、被告黃得信、
    被告黃陳雪娥、被告黃翊家、被告黃奇文、被告黃碧玲、被
    告黃傳芳（與被告黃政芳、被告陳信銨、被告黃伶華、被告
    黃青林、被告黃協、被告黃俊吉、被告黃俊民、被告黃柄涵
    、被告黃柄淳、被告王淑麗、被告黃得信、被告黃陳雪娥、
    被告黃翊家、被告黃奇文、被告黃碧玲合稱被告，單指其一
    ，逕稱姓名）共有新北市○○區○○段000地號土地（下稱系爭
    土地），各共有人之應有部分如附表一所示，且系爭土地查
    無因物之使用目的不能分割或契約訂有不分割之期限情事，
    故依民法第823條第1項規定，原告自得訴請分割兩造共有之
    系爭土地，分割方案如聲明所示。又依本院囑託中泰不動產
    估價師聯合事務所鑑價後，兩造現已合意補償之金額，即由
    黃伶華按附表三所示「應受補償金額」欄所示之金額補償應
    受補償之共有人等語。並聲明：㈠兩造共有系爭土地，分歸
    由曹金鳳、王碧澄、黃政芳、陳信銨及黃伶華，依附表二所
    示分割後應有部分之比例保持共有。㈡黃伶華應按附表三所
    示「應受補償金額」欄所示之金額補償應受補償之共有人。
    ㈢訴訟費用由兩造依附表一所示應有部分比例負擔。
二、被告則各以：
　㈠黃政芳、陳信銨、黃伶華則以：同意原告就系爭土地主張分
    割，亦同意原告主張之分割方式。黃伶華應按附表三所示「
    應受補償金額」欄所示之金額補償應受補償之共有人等語。
　㈡黃柄涵則以：同意原告就系爭土地主張分割，亦同意原告主
    張之分割方式。黃伶華應按附表三所示「應受補償金額」欄
    所示之金額補償應受補償之共有人等語。
　㈢王淑麗未於言詞辯論期日到庭，惟其先前所為陳述略以：請
    法院秉持公平原則、利益原則及經濟原則酌定分割方案。
　㈣黃柄淳未於言詞辯論期日到庭，惟其先前所為陳述略以：同
    意原告就系爭土地主張分割，亦同意原告主張之分割方式。
    黃伶華應按附表三所示「應受補償金額」欄所示之金額補償
    應受補償之共有人等語。
三、黃青林、黃協、黃俊吉、黃俊民、黃得信、黃陳雪娥、黃翊
    家、黃奇文、黃碧玲、黃傳芳則未於言詞辯論期日到庭，亦
    未提出書狀作何聲明或陳述。
四、得心證之理由：
　㈠按各共有人，除法令另有規定外，得隨時請求分割共有物。
    但因物之使用目的不能分割或契約訂有不分割之期限者，不
    在此限，民法第823條第1項定有明文。經查，系爭土地為兩
    造所共有，兩造應有部分如附表一所示等節，有系爭土地登
    記第一類謄本1份（見本院重訴字卷㈠第115頁至第125頁）附
    卷可稽。又系爭土地為一四邊形之土地，北側臨同地段637
    、638、639、640、641、642地號等土地，東側臨同地段633
    、578-2、636地號等土地，南側臨同地段645-3、643-2地號
    等土地，西側臨同地段645、666地號土地等情，有本院110
    年11月18日測量勘驗筆錄1份（見本院重訴字卷㈠第381頁至
    第391頁）附卷可參，且系爭土地非屬農業發展條例所定義
    之耕地，不受農業發展條例第16條限制，亦無土地法第31條
    規定最小面積單位之分割限制一節，亦有新北市樹林地政事
    務所110年8月2日新北樹地測字第1106150596號函1份（見本
    院重訴字卷㈠第163頁）存卷可參，復為兩造所不爭執（見本
    院重訴字卷㈠第223頁，本院重訴字卷㈡第10頁），核其使用
    目的既無不能分割情形，且兩造就系爭土地未訂有不分割之
    協議，共有人間迄今無法就分割方法達成協議，則原告本於
    系爭土地共有人地位，訴請裁判分割共有物即系爭土地，於
    法有據。
　㈡次按共有物之分割，依共有人協議之方法行之。分割之方法
    不能協議決定，或於協議決定後因消滅時效完成經共有人拒
    絕履行者，法院得因任何共有人之請求，命為下列之分配：
    一、以原物分配於各共有人。但各共有人均受原物之分配顯
    有困難者，得將原物分配於部分共有人，民法第824條第1項
    、第2項第1款分別定有明文。復按法院定共有物分割之方法
    ，固可由法院自由裁量，惟應斟酌各共有人之意願、利害關
    係、共有物之性質、分割後之經濟效用及公共利益等為公平
    決定（最高法院81年度台上字第16號、89年度台上字第724
    號判決參照）。又按法院裁判分割為形成之訴，關於定分割
    方法，固應由法院依職權為公平之裁量，採取最適當之方法
    為分割，以符合共有人之利益，不受共有人所主張分割方法
    之拘束，惟共有物之分割，既採原物分割為原則，如原物分
    配有事實或法律上之困難，致不能依應有部分為分配者，始
    得為全部原物分配以外之分配方法。經查，系爭土地為一四
    邊形之土地，面積787.16平方公尺，業如前述，參以系爭土
    地現周邊相鄰、使用狀況為：「北側臨同地段637、638、63
    9、640、641、642地號等土地，東側臨同地段633、578-2、
    636地號等土地，南側臨同地段645-3、643-2地號等土地，
    西側臨同地段645、666地號土地。系爭土地並無直接面臨可
    供人車通行的道路，須經由系爭土地東側之578-2地號土地
    上之小巷弄即尖山埔路185巷方得對外連結鶯歌區尖山埔路
    （陶瓷老街），該185巷巷口處路面寬度約為1.6米；巷弄中
    段接近王公廟出入口處路面寬度約2.8米；從王公廟出入口
    進入系爭土地之巷弄寬度平均約為1.5米，僅能供行人、機
    車通行。系爭土地東北邊部分土地上有二增建物，分別為門
    牌號碼新北市○○區○○○路000○000號後方增建物、新北市○○區
    ○○○路000號後方增建物。193、195號建物後方增建為磚造鐵
    皮一樓建物，未辦理保存登記，為曹金鳳所有，與193、195
    號建物彼此相連及相通，並無獨立出入門戶及水電設備，於
    構造上均與193、195號建物結合為一體，使用上亦無從與19
    3、195號建物分離個別使用，僅係增加系爭建物使用上之便
    利。現供居住使用。197號建物後方增建屋為磚造鐵皮1樓建
    物，未辦理保存登記，為王碧澄所有，與197號建物彼此相
    連及相通，並無獨立出入門戶及水電設備，於構造上均與19
    7號建物結合為一體，使用上亦無從與197號建物分離個別使
    用，僅係增加系爭建物使用上之便利。現供居住使用。199
    、201、203號建物後方有增建2層樓磚造鐵皮建物，該增建
    物與199、201、203號建物相連相通，而無獨立出入門戶及
    水電設備，於構造上均與199、201、203號建物結合為一體
    ，使用上無法分離。現供居住使用。系爭土地南邊（偏東南
    ）部分蓋有磚造鐵皮1層樓建物之鶯歌王公廟，門牌號碼為
    新北市○○區○○○路000巷0號，管理人為莊曾梅，平日供信徒
    參拜。據管理人表示係向地主黃政芳承租土地每年租金新臺
    幣6萬5,000元」等情，經本院囑託新北市樹林地政事務所派
    員會同勘測，分別製有勘驗測量筆錄、現場照片、新北市樹
    林地政事務所110年12月2日土地複丈成果圖等件（見本院重
    訴字卷㈠第381頁至第391頁、第441頁至第455頁、第459頁）
    在卷足憑，足悉系爭土地上蓋有數棟地上建物分屬共有人所
    有，且須經由系爭土地東側之新北市○○區○○段00000地號土
    地上之小巷弄即尖山埔路185巷始得對外連結道路，該185巷
    僅可供行人、機車通行使用。本院審酌原告提出如附表二所
    示分割方案，係將系爭土地分歸原告、黃政芳、陳信銨、黃
    伶華共同取得，可避免系爭土地上前述建物遭到拆遷，亦可
    解決系爭土地對外通行問題，並與兩造目前使用系爭土地之
    現況相符，符合土地之經濟效益及利用價值。再考量原告、
    黃政芳、陳信銨、黃伶華等均同意就分得土地繼續保持共有
    關係（見本院重訴字卷㈡第9頁），令其等維持共有狀態，應
    有助於其間自行協商運用所分得土地之整體規劃，又黃柄涵
    、黃柄淳亦同意原告所提出之上開分割及補償方案，其餘未
    到庭之共有人復未提出其他方案或表示反對，堪認該分割方
    案符合兩造當事人之意願。從而，本院斟酌系爭土地使用情
    形、經濟效用、共有人之意願及利益等一切情狀後，原告主
    張將系爭土地全部分歸原告及黃政芳、陳信銨、黃伶華共同
    取得，並按附表二所示分割後應有部分比例保持共有，應為
    適當公平之分割方案。
　㈢又以原物為分配時，如共有人中有未受分配，或不能按其應
    有部分受分配者，得以金錢補償之，民法第824條第3項定有
    明文。系爭土地依如附表二所示分割方案分配結果將致部分
    共有人未實際分得土地，自當以金錢補償之。經本院囑託中
    泰不動產估價師聯合事務所鑑估結果，依附表二所示分割方
    案分配後，各共有人間應受找補之金額如附表三所示，有中
    泰不動產估價師聯合事務所111年2月11日日中泰（估）字第
    11102006號函檢附不動產估價報告書、111年3月28日中泰（
    估）字第11103014號函檢附修正不動產估價報告書各1份（
    見本院重訴字卷㈡第105頁至第176頁、第279頁至第288頁）
    附卷可考，而上開鑑估報告，乃不動產估價師針對勘估標的
    ，進行產權、一般因素、區域因素、個別因素、最有效使用
    分析予以分析後，進行評估而得，客觀專業且具體詳盡，自
    堪值採取，是依估價之結果，兩造應依如附表三所示之金額
    互為補償。
  ㈣又按應有部分有抵押權或質權者，其權利不因共有物之分割
    而受影響。但有下列情形之一者，其權利移存於抵押人或出
    質人所分得之部分：一、權利人同意分割。二、權利人以參
    加共有物分割訴訟。三、權利人經共有人告知訴訟而未參加
    ；前項但書情形，於以價金分配或以金錢補償者，準用第88
    1條之1第1項、第2項或第899條第1項規定，民法824條之1第
    2項、第3項定有明文。查系爭土地經曹金鳳就其應有部分設
    定抵押權與新北市鶯歌區農會，有前揭系爭土地第一類登記
    謄本存卷可稽，嗣經本院依職權對權利人新北市鶯歌區農會
    為訴訟告知，權利人新北市鶯歌區農會未聲明參加訴訟（見
    本院重訴字卷㈠第215頁，本院重訴字卷㈡第267頁），揆諸上
    開規定，上開抵押權人即新北市鶯歌區農會之權利即應移存
    於曹金鳳就系爭土地所分得部分，併此敘明。
五、綜上所述，系爭土地並無不能分割之情形，原告本於共有人
    之地位，訴請分割系爭土地，為有理由，且以系爭土地原物
    分割，並如附表二所示方法分割即系爭土地分歸原告、黃政
    芳、陳信銨、黃伶華共同取得，並按附表二所示分割後應有
    部分之比例保持共有，及兩造應依附表三之應受補償金額互
    為補償，應屬妥適，爰判決如主文第1、2項所示。
六、本件事證已臻明確，兩造其餘攻擊防禦及所提證據，經本院
    審酌後，核與判決結果不生影響，爰不逐一論述，併此敘明
    。
七、末查，分割共有物乃具非訟事件之性質，本院斟酌何種分割
    方法較能增進共有物之經濟效益，並兼顧兩造之利益，以決
    定適當之分割方法，不因何造起訴而有不同，故原告請求分
    割之訴雖有理由，惟關於訴訟費用負擔，以共有人全體各按
    其對系爭土地應有部分比例負擔，方屬事理之平，爰就訴訟
    費用負擔部分判決如主文第3項所示。
八、訴訟費用負擔之依據：民事訴訟法第80條之1、第85條第2項
    。
中　　華　　民　　國　　111 　年　　5 　　月　　25　　日
                  民事第七庭    法　官　莊哲誠
以上正本係照原本作成。
如對本判決上訴，須於判決送達後20日內向本院提出上訴狀。如
委任律師提起上訴者，應一併繳納上訴審裁判費。
中　　華　　民　　國　　111 　年　　5 　　月　　25　　日
                                書記官　尤秋菊
附表一：
編號  共有人 新北市○○區○○段000地號土地權利範圍（應有部分比例） 備註 1 王碧澄 4541/25578  2 曹金鳳 4/29  3 黃政芳 239/609  4 陳信銨 68/609  5 黃伶華 745/12789  6 黃青林 40/25578  7 黃協 40/25578  8 黃俊吉 40/7308  9 黃俊民 40/7308  10 黃柄涵 110/1218  11 黃柄淳 10/1218  12 王淑麗 40/7308  13 黃得信 10/4872  14 黃陳雪娥 公同共有 10/4872  15 黃翊家   16 黃奇文   17 黃碧玲   18 黃傳芳   
附表二：系爭土地分割方法及範圍（土地座落：新北市○○區○○段
000地號土地、面積787.16平方公尺）
編 號 所有權人  權利範圍 持分面積㎡ 分割後 土地位置 分割後應有部分 分得面積(㎡) 分割後土地面積(㎡) 1 王碧澄 4541/25578 139.7488 土地位置不變 4541/25578 139.7488 787.16 2 曹金鳳 4/29 108.5738  4/29 108.5738  3 黃政芳 239/609 308.9183  239/609 308.9183  4 陳信銨 68/609  87.8921  68/609 87.8931  5 黃伶華 745/12789 45.8546  4615/25578 142.026  6 黃青林 40/25578 1.2310  0 0  7 黃協 40/25578 1.2310  0 0  8 黃俊吉 40/7308 4.3085  0 0  9 黃俊民 40/7308 4.3085  0 0  10 黃柄涵 110/1218 71.0900  0 0  11 黃柄淳 10/1218 6.4627  0 0  12 王淑麗 40/7308 4.3085  0 0  13 黃得信 10/4872 1.6157  0 0  14 黃陳雪娥 公同共有   10/4872 1.6157  0 0  15 黃翊家       16 黃奇文       17 黃碧玲       18 黃傳芳       總面積   787.16    787.16 
附表三：找補金額表（單位：新臺幣。黃伶華依其所分得之比例
，應補償其他未分得土地之共有人）
編號 應受補償之共有人 重新分配後之應有部分 持分面積  (平方公尺) 應受補償金額 1 王碧澄 4541/25578 139.7488 0 2 曹金鳳 4/29 108.5738 0 3 黃政芳 239/609 308.9183 0 4 陳信銨 68/609 87.8931 0 5 黃伶華 （應補償人） 4615/25578 142.026 -8,060,954元 6 黃青林 0 0 103,180元 7 黃協 0 0 103,180元 8 黃俊吉 0 0 361,131元 9 黃俊民 0 0 361,131元 10 黃柄涵 0 0 5,958,657元 11 黃柄淳 0 0 541,696元 12 王淑麗 0 0 361,131元 13 黃得信 0 0 135,424元 14 黃陳雪娥 0 0 135,424元 15 黃翊家    16 黃奇文    17 黃碧玲    18 黃傳芳